【裁判字號】    91,家上更(一),8
【裁判日期】    920318
【裁判案由】    離婚等
【裁判全文】
台灣高等法院民事判決  九十一年度家上更(一)字第八號
    上  訴  人  甲○○
    訴訟代理人  林月雪律師
                江鶴鵬律師
    送達代收人  龔惠珠
    被  上訴人  乙○○
    訴訟代理人  張菊芳律師
右當事人間請求離婚等事件，上訴人對於中華民國八十九年七月二十日台灣板橋地方
法院八十八年度婚字第號第七七七號第一審判決提起上訴，被上訴人並為反訴之追加
，經最高法院第一次發回更審，本院判決如左：
    主      文
上訴駁回。
上訴人應再將附表所示之所有權狀返還被上訴人。
第一、二審及發回前第三審訴訟費用（除確定部分外）由上訴人負擔。追加反訴之訴
訟費用由上訴人負擔。
    事實及理由
一、被上訴人於原審反訴主張：兩造為夫妻，上訴人自民國八十六年起即與同事吳麗
    麗發生婚外情，進而於八十七年三月二十八日自行遷離與被上訴人設於台北縣中
    和市○○路一０六巷二十弄七號一樓之共同住所，迄今未回，復未支付家庭生活
    費用，已構成惡意遺棄，且在繼續狀態中；又上訴人為逼迫被上訴人與其無條件
    離婚，竟先後提出刑事告訴，誣稱被上訴人背信、偽造文書、傷害，並提起本件
    離婚本訴，兩造誠摯相愛基礎已失，無法再營美滿幸福之家庭生活，上訴人上開
    行為已構成難以維持婚姻之重大事由，依民法第一千零五十二條第一項第五款及
    第二項規定，被上訴人訴請離婚；並依民法第一千零五十五條第一項規定，請求
    法院將兩造所生未成年子女陳弘毅、陳雅欣交由被上訴人監護，上訴人並應分擔
    自其離家之日即八十七年三月二十八日起，至陳弘毅及陳雅欣成年之日止，每人
    每月各新台幣（下同）一萬元之扶養費用，且依民法第一千零五十六條第二項規
    定請求離婚之非財產損害賠償。又台北縣中和市○○路三六六號六樓及台北縣新
    店市○○街十一巷二十四號一樓房屋，均為被上訴人之原有財產，惟系爭景平路
    房屋現為上訴人占有中，而系爭吉祥街房屋之所有權狀，亦為上訴人所持有，爰
    依民法第一千零五十八條條、第七百六十七前段及第一百八十四條第一項前段規
    定，訴請上訴人返還前揭房屋及所有權狀。被上訴人另於本院前審再追加主張：
    上開吉祥街房屋之共用部分建物（即台北縣新店市○○街十一巷一號地下層）及
    該屋基地（即新店市○○段木柵小段第０一八三之一五四二地號、第０一八三之
    一五四三地號及第０一八三之一五四四地號三筆土地）之應有部分所有權狀四紙
    ，亦均為上訴人占有中，爰提起追加反訴，依民法第七百六十七條、第一千零五
    十八條規定訴請上訴人返還等語。並聲明：(一)上訴駁回。(二)上訴人應將如附表所
    示之所有權狀返還被上訴人。
二、上訴人則以：上訴人原從事高科技工作，惟長期積勞成疾，身體不適致無法繼續
    勝任工作，已於九十一年十月三十一日以健康欠佳為由離職，目前無業在家休養
    ，毫無收入，端賴兄、姐接濟度日，且目前名下僅剩一筆田賦並有銀行設定抵押
    貸款二百萬元，其他資產皆因投資股票失利，無法繳納銀行貸款而相繼變賣，上
    訴人現亦無恆產，無資力給付扶養費，而被上訴人目前任職臺灣銀行，每月薪資
    約七萬元，依民法第一千零八十九條及第一千一百二十一條規定，上訴人應得免
    除負擔兩造子女扶養費之義務，而由被上訴人單獨負擔；縱上訴人應給付扶養費
    ，亦應以原審核定之一萬元至子女成年為是，被上訴人並無何證據足以證明九十
    年度台北縣每人每月經常支出為二萬餘元，卻逕行請求上訴人應按月給付未成年
    子女扶養費各一萬五千元，殊屬無據；被上訴人向臺灣銀行借款三百八十萬元，
    該銀行故意不向被上訴人求償，反而拍賣上訴人房屋，上訴人在不得已之情形下
    ，向上訴人之兄借款三百八十萬元，先行代被上訴人清償前述貸款，故上訴人自
    得以此筆債權主張抵銷扶養費；就反訴追加部分，台北縣新店市○○街十一巷二
    十四號一樓房地係上訴人出資購買，僅是登記於被上訴人名下，並非被上訴人之
    原有財產，且上開房地之所有權狀自始即由上訴人持有保管，並由上訴人管理，
    被上訴人自不得請求返還上開房地所有權狀；縱認定上開房地為被上訴人於婚姻
    關係存續中取得而現存在之原有財產，惟在被上訴人依民法第一千零三十條之一
    規定分配剩餘財產前，其所有權對內行使，仍應受限，是被上訴人依民法第七百
    六十七條、第一千零五十八條規定，請求上訴人返還所有權狀，亦非正當等語，
    資為抗辯。並聲明：(一)原判決關於給付兩造所生子女陳弘毅、陳雅欣自前審言詞
    辯論終結日（即民國八十九年十二月十二日）之翌日起至該二子女成年之日止之
    扶養費部分廢棄。(二)前開廢棄部分，被上訴人在第一審之反訴駁回。(三)被上訴人
    追加之反訴駁回。（原審就上訴人本訴請求離婚及附帶請求對於兩造所生未成年
    子女親權由上訴人行使部分，均判決上訴人敗訴；就被上訴人反訴請求離婚、扶
    養費之訴、返還房屋及系爭台北縣新店市○○街十一巷二十四號一樓建物所有權
    狀之訴，暨附帶請求對於未成年子女親權由被上訴人行使部分，為被上訴人勝訴
    之判決；就被上訴人反訴請求離婚之非財產損害賠償部分，則為部分勝訴、部分
    敗訴之判決；上訴人就其本訴敗訴部分，以及被上訴人就其反訴敗訴部分，均未
    據聲明不服。上訴人就其反訴敗訴部分不服，提起上訴，被上訴人並為反訴之追
    加，訴請上訴人返還如附表所示之所有權狀，經本院前審以本院八十九年度家上
    字第二七五號判決將第一審命上訴人返還台北縣中和市○○路三六六號六樓房屋
    、返還系爭台北縣新店市○○街十一巷二十四號一樓建物所有權狀之訴及給付子
    女扶養費超過新台幣（下同）六十四萬九千零三十二元部分廢棄，改判駁回被上
    訴人此部分之反訴，駁回上訴人其餘上訴，並駁回被上訴人追加之反訴；上訴人
    就其上訴駁回部分未據聲明不服，被上訴人則僅就扶養費超過六十四萬九千零三
    十二元及追加之反訴敗訴部分上訴第三審，其餘敗訴部分亦未據上訴，兩造未上
    訴部分亦已確定。被上訴人上訴第三審部分，經最高法院以九十一年台上字第一
    七七二號判決廢棄發回本院前審駁回被上訴人請求扶養費之反訴及追加之反訴部
    分，以下僅就最高法院廢棄發回之部分論述之）。
三、關於被上訴人請求上訴人給付兩造所生子女陳弘毅、陳雅欣自本院前審言詞辯論
    終結日（即八十九年十二月十二日）之翌日起至該二子女成年之日止之扶養費反
    訴部分：
(一)、按「經廢棄原判決者，應將該事件發回原第二審法院或發交其他同級法院」；「
    受發回或發交之法院，應以第三審所為廢棄理由之法律上判斷為其判決基礎」，
    民事訴訟法第四百七十八條第一、三項分別定有明文。最高法院九十一年度台上
    字第一七七二號判決發回意旨略以：「按離婚之訴，當事人得於第一審或第二審
    言詞辯論終結前，附帶請求法院於認原告之訴為有理由時，並定對於未成年子女
    權利義務行使負擔之內容及方法，民事訴訟法第五百七十二條之一第一項定有明
    文；又非訟事件法第七十一條之六第一項規定：法院依民法第一千零五十五條之
    規定，為酌定時，得命未行使或負擔權利義務之一方給付扶養費；同條第二項規
    定：前項扶養費之給付，法院得依聲請或依職權，命為一次給付或分期給付。分
    期給付遲誤一期履行者，其後之期間視為亦已到期。查原審既依民法第一千零五
    十五條規定酌定兩造所生未成年子陳弘毅、女陳雅欣由上訴人（即本件之被上訴
    人）行使、負擔權利義務，則上訴人請求被上訴人（即本件之上訴人）負擔該二
    子女至成年之日止之扶養費，揆諸上開說明，於法有據。乃原審竟以就原審言詞
    辯論終結之日以後之子女扶養費，上訴人尚未支付，或應由子女本人請求為由，
    認上訴人此部分請求，於法不合，而為上訴人此部分敗訴之判決，自有違誤」等
    語，該法律上之見解，本院自受其拘束。故民事訴訟法第五百七十二條之一及非
    訟事件法第七十一條之六此二條文於八十八年二月三日經增訂公布後，行使負擔
    對未成年子女權利義務之一方自得以自己名義，對於未行使負擔權利義務之他方
    ，請求負擔對於未成年子女之扶養費，不因所請求之扶養費係已實際代墊或尚未
    發生而有所不同。經查本院前審既依民法第一千零五十五條規定酌定兩造所生未
    成年子女陳弘毅、陳雅欣由被上訴人行使負擔權利義務確定，則揆諸上開說明，
    被上訴人反訴請求上訴人負擔該二子女自本院前審言詞辯論終結日即八十九年十
    二月十二日起至該二子女成年之日止之扶養費，於法自屬有據。
(二)、本院審酌受扶養義務人陳弘毅、陳雅欣二人之年齡，兩造之身分、經濟能力，以
    及一般國民生活水準，並參酌八十八年度財政部頒佈之扶養親屬扣除額為七萬二
    千元，且依八十九年度台灣省最低生活費標準中八十八年下半年及八十九年度之
    最低生活費為七千五百九十八元，有內政部八十九年二月十八日台八九內社字第
    八九０六０五二號函附卷可憑（見原審卷二第一０七、第一０八頁）。又依被上
    訴人於本院提出之中華民國台灣地區九十年家庭收支調查報告所示，台灣省台北
    縣區九十年度平均每戶人數為三點六六人，消費支出係六十萬六千六百七十八元
    ，核算出每人每月消費支出為一萬三千八百十三元（計算方式６０６６７８÷３
    ．６６÷１２＝１３８１３，元以下四捨五入）。復按父母對子女，應各依其經
    濟能力，分擔履行扶養義務（參見民法第一千一百十四條、第一千一百十五條規
    定），而被上訴人目前每月收入約六、七萬元，登記名下有四筆土地、二棟房屋
    及一部汽車，上訴人每月收入約十多萬元，登記名下有田地四筆、土地二筆、房
    屋二棟及多家公司股票等，又自八十六年度起至八十九年度止，被上訴人之薪資
    收入分別為九十一萬九千四百六十六元、九十四萬四千六百三十九元、九十六萬
    四千二百八十八元及一百零六萬一千三百七十九元，上訴人則為一百四十七萬九
    千四百二十五元、一百六十七萬一千零七十元、一百八十七萬一千七百七十四元
    及二百四十萬八千一百五十一元，此有財政部台灣省北區國稅局中和稽徵所九十
    一年十一月二十七日北區國稅中和徵第０九一一０三四三九五號函暨檢送之綜合
    所得稅結算申請書及核定通知書影本一件在卷可參，足見兩造經濟能力之比例約
    為二比一，本院審酌受扶養義務人陳弘毅、陳雅欣二人之年齡，兩造之身分、經
    濟能力，以及一般國民生活水準，認為其每人每月之生活費用為一萬五千元，上
    訴人負擔三分之二，上訴人以每月分擔每名未成年子女扶養費一萬元為宜。
(三)、上訴人雖抗辯：伊現因健康欠佳，目前無業在家休養，毫無收入，且名下僅剩一
    筆田賦並有銀行設定抵押，其他資產皆因投資股票失利，無法繳納銀行貸款而相
    繼變賣，其現無資力給付扶養費，依民法第一千零八十九條、第一千一百十八條
    及第一千一百二十一條規定，當可免除負擔扶養費之義務云云，並提出離職證明
    書一紙及土地登記謄本為證，然為被上訴人所否認，並稱：上訴人另在台灣板橋
    地方法院檢察署九十一年偵續字第二四八號偽造文書案中，以證人身分於九十二
    年二月十一日被傳訊時，以出國洽公為由請假，顯見其仍有工作，甚且上訴人名
    下原有田賦五筆、土地房屋各二筆及各項投資所得，自與被上訴人涉訟後，即陸
    續脫產以規避執行，並於九十二年二月九日將其名下房地移轉登記於其兄陳養全
    名下，顯見上訴人經濟能力甚佳等語。經查上訴人確有優於被上訴人之經濟能力
    ，業經本院審認如前，給付不當得利六十四萬九千零三十二元部分，並已確定在
    案（本院前審認定受扶養義務人陳弘毅、陳雅欣每人每月之扶養費為一萬元，上
    訴人應給付被上訴人不當得利六十四萬九千零三十二元），而觀諸上訴人提出之
    離職證明書，僅能證明上訴人自九十一年四月一日起至九十一年十月三十一日止
    任職於台灣京瓷美達股份有限公司（簡稱京瓷美達公司）之事實，尚不足以證明
    上訴人自京瓷美達公司離職後即無業在家休養；又上訴人對其在台灣板橋地方法
    院檢察署九十一年偵續字第二四八號偽造文書案中，於九十二年二月十一日，以
    證人身分被傳訊時，曾以出國洽公為由請假乙節，並未爭執，既出國洽公，益足
    證明上訴人並非一直無業在家休養。又上訴人雖辯稱：其名下資產因投資股市失
    利皆已相繼變賣，惟對於其有如何之負債並未能舉證以供審酌，則縱使名下房地
    相繼賣出，上訴人仍有買賣價金之收入，此僅屬其持有財產形式之轉換，自難執
    此遽認上訴人已陷於無資力狀態。是上訴人此部分所辯，尚無足採。
(四)、上訴人另抗辯：縱其應負擔未成年子女之扶養費，惟被上訴人向台灣銀行借款三
    百八十萬元，該銀行故意不向被上訴人求償，反而拍賣上訴人之房屋，上訴人在
    不得已之情形下，向上訴人之兄借款三百八十萬元，先行代被上訴人清償前述借
    款，故上訴人自得以此筆債權主張抵銷扶養費等情，雖據提出台灣銀行擔保放款
    借據影本一份為證，惟被上訴人否認有代償之事實，並主張：扶養費實體上權利
    主體為未成年子女，不得以父或母間之債權債務與之主張抵銷等語。按所謂抵銷
    ，乃指二人互負債務，而其給付種類相同，並均屆清償其者，各得以其債務，與
    他方之債務，互為抵銷，民法第三百三十四條定有明文。對於未成年子女之扶養
    費，行使負擔權利義務之一方固得以自己名義，於離婚之訴中，向未行使負擔之
    他方附帶請求給付，然該等扶養費在實體上法之權利主體，仍為未成年子女（最
    高法院九十年度台抗字第七０號裁定參照），故縱使上訴人對於被上訴人享有債
    權，惟其以自己對未成年子女陳弘毅、陳雅欣所負之扶養費債務主張抵銷，亦與
    抵銷須以「兩人互負債務」為前提之要件不合。上訴人主張抵銷，自不足採。
(五)、被上訴人於本院另主張：「中華民國台北縣九十年家庭收支概況調查報告」所載
    台北縣家庭平均每人每月經常性支出為二萬零三百八十五元，上訴人為外商公司
    副總經理，年收入逾三百萬元，其經濟能力甚佳乃不容否認之事實，被上訴人則
    為臺灣銀行領組，年收入約一百萬元，上訴人所得為被上訴人之三倍，爰請鈞院
    依職權認定上訴人按月應給付被上訴人關於未成年子女扶養費各一萬五千元為適
    當；又兩造子女陳弘毅為七十二年四月四日生，目前迄已十九歲餘，就讀國立勤
    益技術學院，陳雅欣為七十四年六月十四日生，目前已十七歲餘，已就讀高三，
    即將升大學，縱為成年之在學學生，亦有受扶養之權利，爰請本院判決上訴人應
    給付被上訴人關於陳弘毅、陳雅欣之扶養費至其等大學畢業即二十二歲止等語，
    並提出九十年度家庭收支調查報告一份為證。惟：
  1.按當事人於離婚之訴中附帶請求法院酌定對於未成年子女權利義務行使負擔之內
    容及方法時，法院之裁判固不受當事人聲明事項之拘束，民事訴訟法第五百七十
    二條之一第四項定有明文。關於上訴人應負擔未成年子女之扶養費以每人每月一
    萬元為宜，業經本院審酌被上訴人提出之九十年度家庭收支調查報告後認定如前
    ，被上訴人主張：台北縣家庭平均每人每月經常性支出為二萬零三百八十五元，
    上訴人每月應負擔每名子女一萬五千元之扶養費云云，乃以九十年度台北縣平均
    非消費支出二十萬二千二百二十一元，加上消費支出六十萬六千六百七十八元，
    並以兩造三比一之比例分擔計算而來，惟依該家庭收支調查報告所示，消費支出
    包括食品費、飲料費、菸草、衣著鞋襪類、房地租及水費、燃料和燈光、家具及
    家庭設備、家事管理、保健和醫療、運輸及通訊、娛樂教育和文化服務及雜項支
    出等十二項，已足以涵蓋未成年子女食衣住行育樂各方面之需求，至於非消費支
    出則指利息支出及經常移轉支出，難認係日常生活所必須，自不宜將非消費支出
    之費用，加入計算扶養費，是上訴人每月所應負擔每名子女之扶養費，仍以一萬
    元為適當。
  2.依民事訴訟法第五百七十二條之一規定，法院得依職權酌定之附帶請求，僅限於
    對於「未成年子女」權利義務行使負擔之內容及方法，故依民法第一千一百十四
    條第一款規定及最高法院五十六年台上字第七九五號判例意旨所示，父母子女間
    之扶養義務固不以未成年為限，然關於成年子女之扶養費請求，既已非民事訴訟
    法第五百七十二條之一所定得提起附帶請求之範疇，則有該扶養請求權者，僅該
    成年子女，被上訴人自不得以自己名義，於離婚訴訟中附帶請求對於成年子女之
    扶養費。又被上訴人雖於九十一年十一月十三日之民事答辯理由狀（一）事實及
    理由欄中，陳明請求判決被上訴人應給付未成年子女之扶養費至其等大學畢業即
    二十二歲時止之意，惟聲明僅稱：「上訴駁回」，並未追加聲明請求兩造子女扶
    養費至「大學畢業即二十二歲」止，經本院於九十一年十一月十三日準備程序期
    日行使闡明權後，被上訴人仍稱：「扶養費沒有追加。聲明不變更」等語，有準
    備程序筆錄可證（請見本審卷第二十頁），從而本院關於扶養費之請求，仍應受
    被上訴人於原審所為聲明之拘束；對於被上訴人法律上陳述：兩造子女扶養費應
    計算至二十二歲云云，其自成年之翌日起至其等二十二歲止之扶養費部分，被上
    訴人既未以聲明請求，其本意亦未追加，本院自毋庸予以審酌，而予以駁回，附
    此敘明。
四、關於被上訴人追加之反訴部分：
(一)、被上訴人主張：坐落台北縣新店市○○街十一巷二十四號一樓房屋之共用部分建
    物（即台北縣新店市○○街十一巷一號地下層）及該屋基地（即新店市○○段木
    柵小段第０一八三之一五四二號、第０一八三之一五四三號及第０一八三之一五
    四四號三筆土地）之應有部分，其登記名義之所有權人均為被上訴人，惟系爭所
    有權狀四紙，現均由上訴人持有中之事實，為上訴人所不爭執（見本院前審卷第
    五十七頁），並有被上訴人提出之系爭所有權狀影本四紙、台北縣新店地政事務
    所八八北縣店地一字第０一四七八號函暨檢送之異議書一份足參（見本院前審卷
    第六十七頁至第七十頁、原審卷一第一六九頁至第一七一頁），被上訴人此部分
    之主張，堪信為真實。
(二)、最高法院九十一年度台上字第一七七二號判決發回意旨略以：「按土地或建物所
    有權狀，應蓋登記機關印信及其首長職銜簽字章，發給權利人，土地登記規則第
    二十五條定有明文。故房屋、土地之所有權狀，係證明不動產所有權之文件書據
    ，尚非不動產所有權之本體，自屬權利人或登記名義人所有或應由其持有。查系
    爭地下層建物及土地應有部分，登記名義之所有權人均為上訴人（即本件之被上
    訴人），兩造均承認系爭所有權狀係上訴人所有，惟系爭四張所有權狀，現在被
    上訴人（即本件之上訴人）持有中，為其所不爭執。乃原審以系爭房屋係上訴人
    於兩造婚姻關係存續中取得而現存之原有財產，在兩造依民法第一千零三十條之
    一規定分配剩餘財產前，上訴人不得取回系爭四張所有權狀，而為上訴人此部分
    敗訴之判決，亦有違誤」等語，該法律上之見解，本院自受其拘束。土地或建物
    所有權狀，依土地登記規則第二十五條規定係發給權利人，故房屋、土地之所有
    權狀，係證明不動產所有權之文件書據，尚非不動產所有權之本體，自屬權利人
    或登記名義人所有或應由其持有。如附表所示之地下層建物及土地應有部分，既
    登記為被上訴人所有，上訴人又未能證明有何占有該等所有權狀之正當權源，則
    被上訴人依民法第七百六十七條前段之規定，訴請上訴人返還前揭四紙所有權狀
    ，當屬有據，應予准許。被上訴人另依民法第一千零五十八條規定，請求返還如
    附表所示之所有權狀，惟該部分之法律關係與前開所有物返還之法律關係屬競合
    訴之合併，既判決被上訴人依民法第七百六十七條前段請求有理由，即無庸就民
    法第一千零五十八條規定部分為裁判。上訴人雖另辯稱：縱認定上開房地為被上
    訴人於婚姻關係存續中取得而現存之原有財產，惟在被上訴人依民法第一千零三
    十條之一規定分配剩餘財產前，其所有權對內行使，仍應受限云云，惟前揭所有
    權狀既僅為表彰不動產所有權歸屬之文件，並非不動產所有權之本體，顯非民法
    第一千零三十條之一分配剩餘財產之範疇，是上訴人此部分所辯，洵無足採。
五、綜上所述，被上訴人反訴附帶請求判命上訴人給付自本院前審言詞辯論終結日即
    八十九年十二月十二日起，至未成年子女成年之日止，按月給付各一萬元之扶養
    費，核屬正當，應予准許。又命履行扶養義務之判決，應依職權宣告假執行，民
    事訴訟法第三百八十九條第一項第二款定有明文。是原審判命上訴人如數給付，
    並依職權宣告假執行，於法並無不合。上訴意旨指摘原判決不當，求予廢棄改判
    ，為無理由，應駁回其上訴。又被上訴人依民法第七百六十七條前段規定，追加
    反訴請求上訴人返還如附表所示之土地及建物所有權狀部分，於法亦屬有據，應
    併予准許。
六、本件事證已臻明確，兩造其餘攻擊、防禦方法及舉證，核與判決結果不生影響，
    爰不另一一論述，併此敘明。
據上論結，本件上訴為無理由，追加之反訴為有理由，依民事訴訟法第四百四十九條
第一項、第七十八條，判決如主文。
中      華      民      國    九十二    年      三      月    十八      日
                                民事第十二庭
                                    審判長法  官  林  丁  寶
                                          法  官  高  鳳  仙
                                          法  官  高  鳳  仙
右正本係照原本作成。
不得上訴。
中      華      民      國    九十二    年      三      月    二十      日
                                          書記官  周  淑  靜
~FO
附表：
  (一)門牌號碼台北縣新店市○○街十一巷一號地下層之建物所有權狀（權狀字號：七
    八新資建字第０一二八０八號）。
  (二)台北縣新店市○○段木柵小段０一八三之一五四二地號土地之土地所有權狀（權
    狀字號：七八新資土字第０二四六０七號）。
  (三)台北縣新店市○○段木柵小段０一八三之一五四三號土地之土地所有權狀（權狀
    字號：七八新資土字第０二四六一二號）。
  (四)台北縣新店市○○段木柵小段０一八三之一五四四地號土地之土地所有權狀（權
    狀字號：七八新資土字第０二四六一八號）。


司法院資訊處製作；財團法人民間司法改革基金會備份。
